臺灣高等法院臺南分院民事裁定　　96年度抗字第133號
抗　告　人　丙○○
送達代收人　甲○○
相　對　人　乙○○
上列抗告人因與相對人間請求離婚事件，對於中華民國96年4月
20日臺灣嘉義地方法院96年度婚字第130號裁定提起抗告，本院
裁定如下：
    主    文
原裁定廢棄。
    理    由
一、本件原告即抗告人於原審法院起訴主張：兩造於民國（下同
    ）75年1月7日結婚，原戶籍設在高雄市○○區○○路178巷1
    1號，婚後初夫妻感情尚融洽，嗣被告即相對人性情丕變，
    相對人常以言語辱罵或毆打抗告人。85年間兩造僅因細故發
    生爭執，相對人即徒手毆打抗告人臉部，致抗告人受有眼睛
    瘀青及牙齒斷裂之傷害，造成抗告人無法忍受相對人之虐待
    ，而於88年6月16日遷出戶籍地，後於嘉義市○○街66巷14
    號設籍居住，迄今兩造已分居十年有餘，兩造已形同陌路，
    至此已無誠摯相愛之基礎，無法繼續維持婚姻，爰依民法第
    1052條第1項第3、5款，同條第2項規定，訴請判准兩造離婚
    等語。
二、原審法院裁定以：(一)、按訴訟之全部或一部，法院認為無管
    轄權者，依原告聲請或依職權以裁定移送其管轄法院；又婚
    姻無效或撤銷婚姻，與確認婚姻成立或不成立及離婚或夫妻
    同居之訴，專屬夫妻之住所地或夫、妻死亡時住所地之法院
    管轄，民事訴訟法第28條第1項、第568條第1項前段分別定
    有明文。(二)、本件兩造為夫妻，抗告人提起離婚訴訟，依前
    揭規定，為專屬管轄事件。經查：本件兩造共同之住所地係
    於高雄市○○區○○路178巷11號，有戶籍謄本影本一份附
    卷可按，本件應專屬臺灣高雄地方法院管轄，抗告人向無管
    轄權之原審起訴，顯係違誤，茲依職權將本件移送於該管轄
    法院臺灣高雄地方法院云云。
三、抗告意旨略以：
  (一)、按87年4月10日之大法官第452號解釋文：「民法第1002條
      規定，妻以夫之住所為住所，贅夫以妻之住所為住所。但
      約定夫以妻之住所為住所，或妻以贅夫之住所為住所者，
      從其約定。本條但書規定，雖賦予夫妻雙方約定住所之機
      會，惟如夫或贅夫之妻拒絕為約定或雙方協議不成時，即
      須以其一方設定之住所為住所。上開法律未兼顧他方選擇
      住所及具體個案之特殊情況，與憲法上平等及比例原則尚
      有未符，應自本解釋公布之日起，至遲於屆滿一年時失其
      效力。又夫妻住所之設定與夫妻應履行同居之義務尚有不
      同，住所乃決定各項法律效力之中心地，非民法所定履行
      同居義務之唯一處所。夫妻縱未設定住所，仍應以永久共
      同生活為目的，而互負履行同居之義務，要屬當然。」，
      其意旨即修正前民法第1002條之規定，未能兼顧他方選擇
      住所之情形，與憲法上平等及比例原則則有未符，已宣告
      其失效，立法院乃修正該條文，另於87年6月17日由總統
      公布新修正條文，規定夫妻之住所得由雙方共同協議，不
      再適用妻以夫之住所為住所之規定。在87年6月17日總統
      公布民法第1002條修正條文前，妻固應以夫之住所為住所
      ，但上開條文修正後，妻得設定自己之住所。按住所之取
      得，應以「設定住所」之事實為憑（民法第20條），與結
      婚之事實無關，誠如大法官會議解釋所闡述：「夫妻住所
      之設定與夫妻應履行同居之義務尚有不同，住所乃決定各
      項法律效力之中心地，非民法所定履行同居義務之唯一處
      所」。
  (二)、且抗告人於94年間基於久住之意思而長久居住於嘉義市○
      區○○里○○街66巷14號，此時法律經修正，不能再適用
      修正前妻以夫之住所為住所之規定，抗告人之住所地係在
      嘉義市○區○○里○○街66巷14號，則本件離婚訴訟，依
      民事訴訟法第568條第1項規定：「婚姻無效或撤銷婚姻，
      與確認婚姻成立或不成立及離婚或夫妻同居之訴，專屬夫
      妻之住所地或夫妻死亡時住所地之法院管轄。但訴之原因
      事實發生於夫或妻之居所地者，得由各該居所地之法院管
      轄。」，則原裁定法院為本件離婚訴訟之專屬管轄法院，
      應無疑義。
四、按離婚之訴專屬夫妻之住所地之法院管轄。但婚姻事件訴之
    原因事實發生於夫或妻之居所地者，得由各該居所地之法院
    管轄。民事訴訟法第568條第1項定有明文；又夫妻之住所由
    雙方共同協議決定，未為協議或協議不成時，得聲請法院定
    之。法院為前項裁定前，以夫妻共同戶籍地推定為其住所。
    民法第1002條亦有明定；因此，在夫妻之住所，未為協議或
    協議不成時，亦未曾聲請法院定之，且無夫妻共同戶籍地可
    推定時，依民事訴訟法第568條第1項前段所謂離婚之訴專屬
    「夫妻之住所地」之法院管轄，應解為「夫、妻之住所地」
    或「夫妻之共同住所地」，亦即兼含「夫之住所地」及「妻
    之住所地」。且參酌憲法第10條保障人民居住自由暨司法院
    大法官釋字第四五二號解釋意旨，因認夫妻住所非必約定一
    個為必要，亦即夫妻雙方得協議各有其住所之意旨，亦應為
    相同之解釋。而臺灣高等法院88年度法律座談會民事類提案
    第29號決議、臺灣高等法院89年度法律座談會民事類提案第
    42號決議即採相同見解（分別載88年度法律座談會彙編第93
    至97頁、89年度法律座談會彙編第179至196頁）。
五、經查：
  (一)、本件抗告人於原審法院起訴主張：兩造於75年1月7日結婚
      ，原戶籍設在高雄市○○區○○路178巷11號，婚後初夫
      妻感情尚融洽，嗣相對人性情丕變，相對人常以言語辱罵
      或歐打抗告人。85年間兩造僅因細故發生爭執，相對人即
      徒手毆打抗告人臉部，致抗告人受有眼睛瘀青及牙齒斷裂
      之傷害，造成抗告人無法忍受相對人之虐待，而於88年6
      月16日遷出戶籍地，後於嘉義市○○街66巷14號設籍居住
      ，迄今兩造已分居十年有餘，兩造已形同陌路，至此已無
      誠摯相愛之基礎，無法繼續維持婚姻，爰依民法第1052條
      第1項第3、5款，同條第2項規定，訴請判准兩造離婚等語
      。此有抗告人之起訴狀記載詳實可按，並經抗告人提出抗
      告人身分證及戶籍謄本影本各1件為證（見原審卷7、8頁
      ）。
  (二)、查本件兩造於75年1月7日結婚，原戶籍設在高雄市○○區
      ○○路178巷11號，86年間抗告人遷出戶籍地，最後抗告
      人於94年8月31日基於久住之意思而長久居住於嘉義市○
      ○街66巷14號，此有戶籍謄本2件、身分證影本1件在卷可
      稽（見原審卷7、8頁，本院卷8頁），此時民法1002條業
      經修正，揆諸前開說明，自不能再適用修正前之妻以夫之
      住所為住所之規定，質言之，依民事訴訟法第568條第1項
      前段所謂離婚之訴專屬「夫妻之住所地」之法院管轄，應
      解為「夫、妻之住所地」或「夫妻之共同住所地」，亦即
      兼含「夫之住所地」及「妻之住所地」。而抗告人係相對
      人之妻，其住所地既係在嘉義市○○街66巷14號，原審法
      院亦應為本件離婚訴訟之專屬管轄法院，要無庸疑。原審
      法院疏未詳為勾稽，遽以前開理由認原審法院無管轄權而
      依職權裁定移送臺灣高雄地方法院管轄，自有未合。抗告
      意旨執此指摘原裁定不當，求為廢棄，非無理由。爰廢棄
      原裁定，另由原審法院為妥適之處理。
六、據上論結，本件抗告為有理由，依民事訴訟法第492條後段
    ，裁定如主文。
中　　華　　民　　國　　96　　年　　5　　月　　30　　 日
                  民事第一庭    　審判長法　官  林金村
　　　　　　　　　　　　　　　　        法　官  張世展
　　　　　　　　　　　　　　　　        法　官  胡景彬
上為正本係照原本作成。
不得再抗告。
中　　華　　民　　國　　96　　年　　5　　月　　30　　 日
                                        書記官  趙玲瓏
